【裁判字號】    97,台上,415
【裁判日期】    970306
【裁判案由】    返還訂金
【裁判全文】
最高法院民事判決              九十七年度台上字第四一五號
上  訴  人  暘鎧鋼鐵企業股份有限公司
法定代理人  甲○○
訴訟代理人  林振煌律師
被 上訴 人  盈耀鋼鐵工業股份有限公司
法定代理人  乙○○
訴訟代理人  鍾儀婷律師
上列當事人間請求返還訂金事件，上訴人對於中華民國九十六年
九月二十六日台灣高等法院第二審判決（九十六年度上字第三七
五號），提起上訴，本院判決如下：
    主  文
上訴駁回。
第三審訴訟費用由上訴人負擔。
    理  由
本件被上訴人主張：伊於民國九十四年三月三日就「高雄捷運車
站R17鋼板購案」工程，向上訴人購買ASTM-A572GR50中鋼板，兩
造簽訂編號九四○三○三買賣合約書（下稱系爭合約），價金新
台幣（下同）七百六十六萬八千二百六十二元，並先付定金二百
三十萬元，尾款五百三十六萬八千二百六十二元，則簽發九十四
年五月五日期、同金額支票（下稱原始支票）以為支付。嗣伊擔
心退票，遂要求上訴人暫緩提示該支票，再簽發九十四年五月十
日期、面額五百三十六萬八千二百八十元支票（下稱系爭支票）
，以換回原始支票，惟上訴人如數兌現系爭支票後遲未交還原始
支票。伊復於九十四年三月三十日就「A.高雄捷運車站 R17工程
用料B.華江橋工程用料」工程，與上訴人簽訂編號九四○三三○
買賣合約書（下稱系爭三三○號合約），向上訴人購買ASTM-A57
2GR50中鋼板（下稱系爭三三○號合約A部分）及SM490C中鋼板（
下稱系爭三三○號合約Ｂ部分），金額為八百三十九萬六千九百
十九元，亦先付定金二百五十萬元。伊另於九十四年五月十四日
向上訴人訂購鋼材三十二萬二千二百三十公斤（下稱系爭現貨鋼
材），金額七十一萬零六百七十二元。上訴人通知伊對帳，就上
述三筆交易已收、應收帳款製作對帳單，確認伊未付貨款計六百
六十萬七千五百九十一元。因伊營運發生問題，遂與上訴人達成
協議，合意解除系爭合約及三三○號合約Ａ部分，鋼材則由上訴
人轉售訴外人營鑫鋼鐵企業有限公司（下稱營鑫公司），轉售部
分由營鑫公司自行支付價款給上訴人，伊先前給付上訴人之買賣
價金在扣除相關應付貨款後應全數退回。系爭合約價金為七百六
十六萬八千二百六十二元，系爭三三○號合約，伊預付定金二百
五十萬元，二者合計一千零十六萬八千二百六十二元；然伊尚未
給付上訴人系爭三三○號合約Ｂ部分金額三百八十四萬六千九百
四十六元、系爭現貨鋼材貨款七十一萬零六百七十二元，合計四
百五十五萬七千六百十八元，總計上訴人仍應給付伊五百六十一
萬零六百四十四元等情，先位聲明：本於合意解除契約後之不當
得利法律關係；備位聲明：本於民法第二百五十九條回復原狀法
律關係，求為命上訴人給付五百六十一萬零六百四十四元及自九
十五年七月二十八日起加計法定遲延利息之判決。
上訴人則以：被上訴人用以支付系爭合約尾款之原始支票已經退
票，經伊催告後仍未履行，拖延長達半年，已造成伊鉅額損失，
伊乃解除系爭合約，並沒收定金；又系爭支票係被上訴人用以支
付系系爭三三○號合約價款，該合約價款尚餘五十二萬餘元，因
被上訴人未付清，伊仍保留鋼板之材質證明，兩造並未合意解除
系爭三三○號合約Ａ部分，被上訴人自不得請求返還定金；又伊
沒收系爭合約之二百三十萬元乃定金性質，並非違約金，被上訴
人均不得請求返還，亦不生過高酌減之問題等語，資為抗辯。
原審審理結果，以：兩造分別於九十四年三月三日、同年月三十
日簽訂系爭合約與系爭三三○號合約，價金依序為七百六十六萬
八千二百六十二元、八百三十九萬六千九百十九元，被上訴人已
分別交付定金二百三十萬元、二百五十萬元予上訴人，被上訴人
另於九十四年五月十四日向上訴人訂購系爭現貨鋼材，價金七十
一萬零六百七十二元等事實，為兩造所不爭，復有買賣合約書等
件在卷可稽，堪信為真實。經查，依上訴人與營鑫公司於九十四
年八月二十五日簽訂之二份買賣合約書內容，核與兩造間系爭合
約及系爭三三○號合約Ａ部分之標的物相同，並為上訴人所不爭
，足見上訴人確於九十四年八月二十五日，將原出賣予被上訴人
之系爭合約及系爭三三○號合約Ａ部分之標的物，出賣予營鑫公
司，並開立發票予營鑫公司。而依兩造間系爭合約、系爭三三○
號合約第十一條履約保證Ｂ約定，若賣方（即上訴人）於中途毀
約以致損害買方權益時，同意賠償金額各二百三十萬元，則如兩
造於斯時無廢棄原合約效力之意，上訴人如何甘冒違約賠償之風
險而將買賣標的物轉售他人，徵諸上訴人於九十四年八月二日仍
通知被上訴人對帳，可認被上訴人主張，因其營運發生問題，兩
造對帳後即合意解除系爭合約及系爭三三○號合約Ａ部分，並協
議該等鋼材由上訴人轉售營鑫公司，而由營鑫公司支付價款予上
訴人一節，應屬可採。次查，系爭三三○號合約標的物固曾於九
十四年五月十六日至十八日間由上訴人指定運送至被上訴人處，
有裝車明細表可證，並為被上訴人所不爭。惟被上訴人嗣將該合
約Ａ部分標的物由王先佐運至營鑫公司，業據王先佐證述運送之
重量與系爭三三○號合約Ａ部分十七萬一千二百七十七公斤，亦
與上訴人轉賣營鑫公司之重量相同；又證人即營鑫公司負責人之
配偶呂昆陽則證稱，就該部分鋼材與被上訴人間無任何交易行為
等語，堪認被上訴人主張系爭三三○號合約Ａ部分係由其派員將
該部分貨品轉運送至營鑫公司，以代上訴人完成交付營鑫公司之
義務一節，亦屬可採。另證人呂昆陽證稱：「鋼構有收到，金額
是如同鈞院卷第一三二、一三五頁合計四張發票所載……」、「
是開營鑫公司票給被告（即上訴人）的……，但支票都有兌現」
、「就上開買賣契約的鋼構，我和原告（即被上訴人）沒有任何
交易行為，所以我不須付給原告任何買賣價金。」等語，足證營
鑫公司就其與上訴人間九十四年八月二十五日簽訂之二份買賣合
約書，業已將發票金額所示之全部買賣價金七百三十五萬五千二
百七十二元、四百二十二萬六千二百六十一元給付上訴人，上訴
人並交付鋼材完畢。故系爭三三○號合約Ａ部分確由上訴人於九
十四年八月二十五日轉售營鑫公司，而上訴人既未如系爭合約般
主張已由其解除契約，則若非兩造在此之前已合意解除該部分合
約，上訴人如何能將該部分合約標的轉賣予營鑫公司，是益證被
上訴人主張，兩造一併合意解除系爭三三○合約Ａ部分及系爭合
約等情為可採。復查，依卷附上海商業儲蓄銀行九十五年七月十
三日上忠存字第○九二號函所附系爭支票正反面影本資料所示，
該支票之文字大寫金額欄雖記載為「伍佰參拾陸萬捌仟貳佰捌拾
元正」，惟其阿拉伯數字欄則記載「NT$0000000」，與系爭合約
之尾款金額五百三十六萬八千二百六十二元相符，是被上訴人主
張系爭支票係為給付系爭合約尾款，洵屬可採。至該文字金額之
記載與數字號碼不符，而有十八元之差距，依票據法第七條規定
，以文字為準而兌現，衡情應係誤寫所致。末查，契約之解除，
出於雙方當事人之合意時，無論有無可歸責於一方之事由，除經
約定應依民法關於契約解除之規定外，並不當然適用民法第二百
五十九條之規定，倘契約已為全部或一部之履行者，僅得依不當
得利之規定請求返還其利益。本件兩造已合意解除系爭合約及系
爭三三○號合約Ａ部分，則就被上訴人前所給付該等部分之價金
，上訴人應依不當得利規定負返還責任。本件被上訴人前就系爭
合約、系爭三三○號合約共已給付二百三十萬元、二百五十萬元
、五百三十六萬八千二百八十元，合計一千零十六萬八千二百八
十元，被上訴人主張伊尚未給付上訴人系爭三三○號合約Ｂ部分
金額三百八十四萬六千九百四十六元、系爭現貨鋼材貨款七十一
萬零六百七十二元，合計四百五十五萬七千六百十八元應予扣除
，為上訴人所不爭，則經扣除後，上訴人應返還之金額為五百六
十一萬零六百六十二元，被上訴人僅主張五百六十一萬零六百四
十四元，尚屬有據。綜上所述，被上訴人先位聲明，本於不當得
利之法律關係，請求上訴人給付五百六十一萬零六百四十四元，
及自九十五年七月二十八日起至清償日止，加計法定遲延利息，
為有理由，應予准許。又被上訴人先位主張既有理由，則其備位
主張民法第二百五十九條回復原狀法律關係，即無庸再予論述云
云，為其心證之所由得，爰駁回上訴人之上訴，於法核無不當。
上訴論旨，就原審取捨證據、認定事實之職權行使，指摘原判決
違背法令，求予廢棄，非有理由。
據上論結，本件上訴為無理由。依民事訴訟法第四百八十一條、
第四百四十九條第一項、第七十八條，判決如主文。
中    華    民    國  九十七  年    三    月    六    日
                      最高法院民事第五庭
                          審判長法官  劉  延  村
                                法官  許  澍  林
                                法官  黃  秀  得
                                法官  李  寶  堂
                                法官  童  有  德
      本件正本證明與原本無異
                                      書  記  官
中    華    民    國  九十七  年    三    月   十七   日
                                                Ａ


司法院資訊處製作；財團法人民間司法改革基金會備份。
